【裁判字號】    97,台上,4531
【裁判日期】    970918
【裁判案由】    違反毒品危害防制條例等罪
【裁判全文】
最高法院刑事判決            九十七年度台上字第四五三一號
上  訴  人  甲○○
                    號（
選任辯護人  陳益軒律師
上列上訴人因違反毒品危害防制條例等罪案件，不服台灣高等法
院台中分院中華民國九十七年七月九日第二審判決（九十七年度
上重訴字第一八號，起訴案號：台灣彰化地方法院檢察署九十六
年度偵字第一六四九、四八六七號），提起上訴，本院判決如下
：
    主  文
原判決關於販賣第一級毒品十五罪，及販賣第二級毒品二罪部分
撤銷，發回台灣高等法院台中分院。
其他上訴駁回。
    理  由
壹、發回部分（即販賣第一級毒品十五罪，及販賣第二級毒品二
罪部分）：
本件原判決認定：上訴人甲○○為圖營利，基於販賣第一級毒品
海洛因之犯意，自民國九十五年八月間起至九十六年二月中旬止
，向綽號「張仔」之男子販入海洛因，並摻入葡萄糖予以分裝後
，放置於小鐵盒內防潮，再以行動電話為聯絡工具，俟賴俊豪撥
打電話與上訴人聯絡，約定買賣海洛因之數量、金額及地點後，
上訴人乃攜帶海洛因前往彰化縣大村鄉大橋村過溝三巷五十三號
賴俊豪之住處，或財團法人秀傳紀念醫院等處，以新台幣（下同
）一千元或二千元之價格，先後販賣海洛因給賴俊豪共計十五次
，其中一千元者十四次，二千元者一次。上訴人又另行起意，與
已成年之謝程榮（所涉販賣第二級毒品罪嫌，雖經台灣彰化地方
法院檢察署檢察官以九十六年度偵字第六四二八號案件，為不起
訴處分確定；惟原審認為謝程榮仍有下列共同販賣第二級毒品之
行為）共同基於販賣第二級毒品甲基安非他命營利之犯意聯絡，
由上訴人於九十五年九月底前後，向綽號「張仔」之男子，販入
甲基安非他命予以分裝後，亦放置於小鐵盒內防潮，再以行動電
話為聯絡工具，俟張永松先後二次前往彰化縣大村鄉美港村美港
橫巷十二號謝程榮之居所，欲購買甲基安非他命之際，由謝程榮
以張永松之行動電話，撥打上訴人之行動電話，聯絡上訴人攜帶
甲基安非他命前來謝程榮之上開居所。由上訴人將售價一千元之
甲基安非他命各一包交由謝程榮賣給張永松。張永松則將各為一
千元之價金交給謝程榮。上訴人與謝程榮共同以上開方式販賣甲
基安非他命給張永松共二次，得款共計二千元等情。因而撤銷第
一審關於上訴人販賣第一級毒品及販賣第二級毒品部分之判決（
第一審分別依集合犯，各論以包括一罪），改判論處上訴人販賣
第一級毒品十五罪（均累犯）；又共同販賣第二級毒品罪二罪（
均累犯）罪刑，固非無見。
惟查：有罪之判決書應記載犯罪事實，刑事訴訟法第三百零八條
定有明文。所謂犯罪事實，係指符合犯罪構成要件之具體社會事
實，諸如犯罪之時間、地點、手段以及其他該當於犯罪構成要件
而足資認定既判力範圍之具體社會事實而言。從而足以影響既判
力範圍之事實，即應為明確之記載，使達於可得確定之程度，而
無礙於特定犯罪事實同一性之辨別者，始克相當。關於上訴人販
賣第一級毒品十五罪部分，原判決事實僅記載，上訴人自九十五
年八月間起至九十六年二月中旬止，販入海洛因之時間。至於上
訴人各於何時，在彰化縣大村鄉大橋村過溝三巷五十三號或財團
法人秀傳紀念醫院，先後將海洛因販賣予賴俊豪共十五次？何次
為一千元？何次為二千元？均無記載。則各該十五次犯行之具體
社會事實，及其既判力之範圍如何？均屬不明確。又關於上訴人
販賣第二級毒品二罪部分，原判決事實亦僅記載，上訴人於九十
五年九月底前後，販入甲基安非他命之時間。至於上訴人各於何
時，在彰化縣大村鄉美港村美港橫巷十二號，先後將甲基安非他
命販賣予張永松共二次？亦無記載。則該二次犯行，究於何時為
之？其具體社會事實，及既判力之範圍如何？亦屬不明。原判決
所為前揭記載，於特定犯罪事實同一性之辨別，既尚未達於可得
確定之程度，自均不足為適用法律之依據。上訴意旨指摘原判決
此部分不當，為有理由，應認原判決關於販賣第一級毒品十五罪
，及販賣第二級毒品二罪部分，有撤銷發回更審之原因。
貳、駁回部分（即轉讓第一級毒品三罪，及轉讓禁藥三罪部分）
：
一、轉讓第一級毒品三罪部分：
按刑事訴訟法第三百七十七條規定，上訴於第三審法院，非以判
決違背法令為理由，不得為之。是提起第三審上訴，應以原判決
違背法令為理由，係屬法定要件。如果上訴理由書狀並未依據卷
內訴訟資料，具體指摘原判決不適用何種法則或如何適用不當，
或所指摘原判決違法情事，顯與法律規定得為第三審上訴理由之
違法情形，不相適合時，均應認其上訴為違背法律上之程式，予
以駁回。本件上訴人甲○○上訴意旨略稱：(一)、原判決事實二之
(三)認定，上訴人先後三次將第一級毒品海洛因轉讓予好友謝程榮
施用。惟此部分，上訴人缺乏轉讓之主觀犯意，豈能因謝程榮將
上訴人所吸剩餘，摻有海洛因之香菸自行取用吸食，即解釋為係
上訴人故意轉讓。(二)、本件係上訴人於吸食海洛因後，神智較為
模糊之際，將摻有海洛因之香菸留於桌上（謝程榮自行拿去吸食
）。原判決僅依謝程榮之證言，即認定上訴人有轉讓之犯意。惟
證人謝程榮於第一審經選任辯護人詰問時，已陳述：上訴人沒有
拿海洛因毒品給伊施用，或將海洛因毒品分給伊施用。嗣於第一
審檢察官詰問時，答稱：「（上訴人將海洛因摻入香菸）我看他
（指上訴人）人茫茫的，我自己拿過來施用。」並於第一審法院
審判長訊問時，答稱：「我的意思是被告（即上訴人，下同）自
己施用剩下一點，問我要不要施用，我就拿過來施用，這樣的情
形有二、三次，……。」及「被告免費送我的毒品，都是被告自
己施用剩下的，海洛因的部分免費給我約三、四次（按原判決認
定係三次），都已經摻入香菸內，數量只有一點點。……（最後
一次是否警詢筆錄所講的查獲當天這一次）是的，而且已經將海
洛因摻入香菸，我也已經施用，所摻入的海洛因是甲○○（上訴
人，下同）所有的，所摻入的海洛因及香菸都是甲○○的，甲○
○施用剩下才給我的。」換言之，原判決認定上訴人有轉讓海洛
因之行為，應係上訴人吸食後之殘餘部分，由謝程榮「廢物利用
」再行吸用，並非出自上訴人主觀之轉讓，此部分應為無罪之諭
知，方屬正確云云。
惟查：本件原判決綜合全案卷證資料，本於事實審法院之推理作
用，認定上訴人有其事實欄二之(三)所載之三次轉讓海洛因犯行，
因而維持第一審論處上訴人轉讓第一級毒品三罪（均累犯，並均
依中華民國九十六年罪犯減刑條例規定予以減刑）罪刑之判決，
駁回上訴人此部分在第二審之上訴，已依據卷內資料，說明其所
憑之證據及認定之理由。上訴意旨對於原判決所為前揭論斷，並
未依據卷內資料，具體指摘有何違背法令情形。且查：事實之認
定與證據之取捨，乃事實審法院之職權，苟其事實之認定及證據
之取捨，並不違背經驗法則與論理法則，即不容任意指為違法而
執為上訴第三審之理由。關於轉讓第一級毒品三罪部分，原判決
已依據卷內資料，敘明：此部分事實業據證人謝程榮於第一審偵
、審中證述明確。上訴人雖辯稱，謝程榮自行將伊施用完畢放在
煙灰缸摻有海洛因之香菸蒂拿去施用，伊不知情，並無轉讓之犯
意云云。然而，謝程榮於檢察官偵查中，已結證：「甲○○看我
沒有錢可以購買毒品，有時會在朋友張志仁的住處分我一些安非
他命（按轉讓安非他命部分，上訴人已承認犯罪，詳後述）及海
洛因施用，……甲○○分給我安非他命及海洛因的次數有三、四
次，……海洛因差不多免費請我三、四次（按原判決認定係三次
），用香菸吸食。……最後一次在被查獲當日」等語。嗣謝程榮
於第一審選任辯護人詰問時，雖翻異前供，改稱上訴人沒有拿海
洛因毒品給伊施用，或分給伊施用云云。惟其後在第一審檢察官
詰問時，則答稱：「我看他（指上訴人）人茫茫的，我自己拿過
來施用。」復改稱有施用。並於第一審法院審判長訊問時，答稱
：「我的意思是被告（即上訴人，下同）自己施用剩下一點，問
我要不要施用，我就拿過來施用，這樣的情形有二、三次，……
。」及「被告免費送我的毒品，都是被告自己施用剩下的，海洛
因的部分免費給我約三、四次（按原判決認定係三次），都已經
摻入香菸內，數量只有一點點。……（最後一次是否警詢筆錄所
講的查獲當天這一次）是的，而且已經將海洛因摻入香菸，我也
已經施用，所摻入的海洛因是甲○○所有的，所摻入的海洛因及
香菸都是甲○○的，甲○○施用剩下才給我的。」依其偵查中之
證詞，係證稱：上訴人因見其沒有錢可以購買海洛因，乃「免費
」請其施用，其語義甚為明確。嗣於審判中，經檢察官詰問及第
一審法院審判長訊問時，仍結證有施用，及上訴人「免費」送伊
施用。則其於第一審選任辯護人詰問時所陳述，未施用上訴人之
海洛因云云，即與事實不符。因認上訴人所為之前揭辯解，及謝
程榮於辯護人詰問時之證述，乃飾卸及迴護之詞，均不足採信等
情，已詳為說明及指駁（見原判決第十四頁第十一行至第十六頁
第二行）。上訴意旨仍執陳詞，就原審取捨證據、認定事實職權
之適法行使，及原判決理由已予說明事項，持憑己見而為不同之
評價，再為單純事實之爭辯，並非適法之第三審上訴理由。此部
分之上訴，違背法律上之程式，應予駁回。
二、轉讓禁藥（即甲基安非他命）三罪部分：
按上訴得對於判決之一部為之，未聲明為一部者，視為全部上訴
，刑事訴訟法第三百四十八條第一項定有明文。本件上訴人對原
判決不服，提起第三審上訴，未聲明為一部上訴，且已表明對原
審九十七年度上重訴字第一八號刑事判決，提起上訴，依前開規
定，應視為全部上訴（即關於轉讓禁藥三罪部分，視為已上訴）
。惟第三審上訴書狀，應敘述上訴之理由，其未敘述者，得於提
起上訴後十日內補提理由書於原審法院，已逾上述期間，而於第
三審法院未判決前仍未提出上訴理由書狀者，第三審法院應以判
決駁回之，刑事訴訟法第三百八十二條第一項、第三百九十五條
後段亦規定甚明。本件上訴人於九十七年七月二十三日提起上訴
，但關於轉讓禁藥三罪部分，並未敘述理由，迄今逾期已久，於
本院未判決前仍未提出，依上開規定，此部分之上訴自非合法，
亦應予駁回。
據上論結，應依刑事訴訟法第三百九十五條、第三百九十七條、
第四百零一條，判決如主文。
中    華    民    國  九十七  年    九    月   十八   日
                      最高法院刑事第七庭
                          審判長法官  謝  俊  雄
                                法官  陳  世  雄
                                法官  魏  新  和
                                法官  吳  信  銘
                                法官  張  祺  祥
      本件正本證明與原本無異
                                      書  記  官
中    華    民    國  九十七  年    九    月   十九   日
                                                      Ｑ


司法院資訊處製作；財團法人民間司法改革基金會備份。
